---
title: "Lista de Exercícios Unidade 2"
format: html
---

```{r, message=FALSE, warning=FALSE, , dev='png', echo=FALSE}
colorArea <- function(from, to, density, ..., col="blue", dens=NULL){
  y_seq <- seq(from, to, length.out=500)
  d <- c(0, density(y_seq, ...), 0)
  polygon(c(from, y_seq, to), d, col=col, density=dens)
}
colorAreaShade <- function(from, to, density, ..., col="blue", dens=NULL){
  y_seq <- seq(from, to, length.out=500)
  d <- c(0, density(y_seq, ...), 0)
  polygon(c(from, y_seq, to), d, col=col)
}
```
## Probabilidades

### X. Probabilidades em sorteio
Um grupo de 12 homens e 8 mulheres concorre a três prêmios através de um sorteio, sem reposição de seus nomes. Qual a probabilidade de:

  a. nenhum homem ser sorteado?

  b. um prêmio ser ganho por homem?
  
  c. dois homens serem premiados?
  
### X. Probabilidade de eventos independentes
A probabilidade de que $A$ resolva um problema é de $2/3$, e a probabilidade de que $B$ o resolva é de $3/4$. Se ambos tentarem independentemente, qual a probabilidade de o problema ser resolvido?

### X. Propriedades de uma função de probabilidade
Se $\Pr:\mathcal{F}\longrightarrow \mathbb R$ é uma função de probabilidade e $A$ e $B$ são quaisquer dois eventos em $\mathcal{F}$, então

  a. $\Pr(A\cap B^c) = \Pr(B)-\Pr(A\cap B)$,
  
  b. $\Pr(A\cup B)=\Pr(A)+\Pr(B)-\Pr(A\cap B)$,
  
  c. se $A\subset B$ então $\Pr(A)\leq\Pr(B)$.

Com base nos axiomas de Komolgorov, demonstre as afirmações acima.  

### X. Cálculo de probabilidade condicional 1
Suppose that $5\%$ of man and $0.25\%$ of woman are color-blind. A person is chosen at random and is color-blind. What is the probability that the person chosen is male? (Assume males and females to be in equal numbers.)

### X. Cálculo de probabilidade condicional 2
Considere o problema de um teste clínico para a presença de uma certa doença respiratória. 

  * Se o indivíduo não estiver doente, o teste tem uma probabilidade de 0.05 de apontar um falso positivo.
  * Se o indivíduo estiver de fato doente, o teste tem uma probabilidade de 0.01 de apontar um falso negativo.
  * Acreditamos que, na população, 25\% dos indivíduos estão infectados.
  
Se um indivíduo fizer o teste e o resultado for negativo. Qual a probabilidade desse indivíduo estar infectado?  

### X. Tabela de frequência conjunta
A tabela abaixo descreve a contagem de frequência conjunta entre setor de alocação e faixa salarial dos 175 funcionários de uma empresa.

|                  | A   | B  | C  | Total |
|------------------|-----|----|----|-------|
| Logística        | 22  | 15 | 7  | 44    |
| Vendas           | 55  | 10 | 12 | 77    |
| Recursos Humanos | 23  | 25 | 6  | 54    |
| Total            | 100 | 50 | 25 | 175   |

  a. Construa a tabela de frequência relativa conjunta,  representando a distribuição massa de probabilidade conjunta das variáveis aleatórias "setor de alocação" e "faixa salarial".
  
  b. Se sortearmos aleatoriamente um funcionário na faixa salarial $C$, qual a probabilidade de que esse funcionário esteja alocado no setor de Vendas?
  
  c. Um funcionário na faixa salarial $B$ foi sorteado aleatoriamente. Qual a probabilidade de que esse funcionário esteja alocado no setor de Recursos Humanos?
  
Para responder aos itens abaixo, considere que 

  * funcionários na faixa salarial $A$ recebem 2 salários mínimos,
  * funcionários na faixa salarial $B$ recebem 4 salários mínimos, e que
  * funcionários na faixa salarial $C$ recebem 6 salários mínimos.
  
  d. Qual o valor esperado do salário de um funcionário da empresa?
  
  e. Qual é a variância dos salários dos funcionários da empresa?
  
  f. Qual o salário esperado de um funcionário alocado no setor de Vendas?

## Variáveis Aleatórias

### X. Função de uma variável aleatória discreta
O tempo $T$, em minutos, necessário para um operário processar certa peça é uma variável aleatória com a seguinte função massa de probabilidade

| $t$        | $2$   | $3$   | $4$   | $5$   | $6$   | $7$   |
|------------|-------|-------|-------|-------|-------|-------|
| $\Pr(T=t)$ | $0.1$ | $0.1$ | $0.3$ | $0.2$ | $0.2$ | $0.1$ |

  a. Quais os possíveis valores adotados pela variável aleatória $T$? 

  b. Qual o tempo médio de processamento das peças?

  c. Qual é a variância do tempo de processamento das peças?

  d. Quanto o operário deve receber, em média, por peça?

Considere que, para cada peça processada, o operário ganha um fixo de $\$2.00$, mas, se ele processa a peça em menos de seis minutos, ganha $\$0.50$ por cada minuto poupado. Por exemplo, se ele processa a peça em quatro minutos, recebe a quantia adicional de $\$1.00$.

  e. Se $t$ é o número de minutos gastos do processamento de uma peça individual, defina uma função $g(t)$ que descreve a remuneração do operário recebida pelo processamento dessa peça específica.
  
  f. Quanto o operário deve receber, em média, por peça?
  
  g. Qual é a variância da remuneração do operário?

### X. Propriedades da esperança
Seja $X$ uma variável aleatória discreta com função massa de probabilidade $\Pr(X=x)$. Então a esperança (ou valor-esperado) de $X$ é dada por
\begin{align*}
  E(X) = \sum_{x\in X[\Omega]} x\Pr(X=x).
\end{align*}
Se $X$ for uma variável aleatória contínua com função densidade de probabilidade $f(x)$ sua esperança é
\begin{align*}
  E(X) = \int_{-\infty}^\infty xf(x)dx.
\end{align*}
Se $a,b\in\mathbb R$, mostre que

  a. $E(aX) = aE(X)$
  
  b. $E(a+X) =a+E(X)$
  
  c. $E(a+bX) = a+bE(X)$
  
### X. Propriedades da variância
A variância de uma variável aleatória $X$ é dada por
\begin{align*}
  Var(X)=E((X-E(X))^2).
\end{align*}
Mostre que

  a. $Var(X) = E(X^2)-E(X)^2$.
  
  b. $Var(X+a)=Var(X)$.
  
  d. $Var(aX)=a^2Var(X)$.

### X. Propriedades da covariância
Sejam $X$ e $Y$ variáveis aleatórias definidas em um mesmo espaço amostral $\Omega$. A covariância entre $X$ e $Y$ é definida como
\begin{align*}
  Cov(X,Y)=E[(X-E(X)(Y-E(Y)))].
\end{align*}
Sendo $a,b\in\mathbb R$, demonstre as propriedades abaixo.

  a. $Cov(X,Y)=Cov(Y,X)$.
  
  b. $Cov(X+a,Y+b)=Cov(X,Y)$.
  
  c. $Cov(aX,Y)=Cov(X,aY)=aCov(X,Y)$.
  
  d. $Cov(aX,bY)=abCov(X,Y)$.
  
  e. $Cov(X,Y)=E(XY)-E(X)E(Y)$.
  
### X. Propriedades da correlação
Sejam $X$ e $Y$ variáveis aleatórias definidas em um mesmo espaço amostral $\Omega$. O coeficiente de correlação (de Pearson) entre $X$ e $Y$ é definido como
\begin{align*}
  Cor(X,Y)=\frac{Cov(X,Y)}{SD(X)SD(Y)}.
\end{align*}
Sendo $a,b\in\mathbb R$, demonstre as propriedades abaixo.

  a. $Cor(aX,bY)=Cor(X,Y)$ se $ab>0$.
  
  b. $Cor(aX,bY)=-Cor(X,Y)$ se $ab<0$.
  
  c. $Cor(aX,bY)=\frac{ab}{|a||b|}Cor(X,Y)$ no caso geral para $a,b\neq 0$.

## Distribuições de Probabilidade

### 1. Probabilidades na distribuição Normal

Suponha que $X$ e $Y$ são variáveis aleatórias independentes, ambas com distribuição Normal. $X$ tem média $2$ e variância $5^2$, enquanto $Y$ tem média $3$ e variância $2^2$. Compute as probabilidades abaixo usando a tabela da distribuição normal padrão.

  a.  $\Pr(X\leq 4)$.
  
::: {.callout-caution collapse="true" title="Resposta"}   
$X$ tem distribuição $N(2,5^2)$, mas só podemos consultar a tabela da Normal Padrão $N(0,1)$. Precisamos padronizar a v.a. $X$. \begin{align*}
        Z_X = \frac{X-\mu_X}{\sigma_X} \sim N(0,1).
    \end{align*} No caso, $Z_X = (X-2)/5$.

Começamos escrevendo o que queremos 
\begin{align*}
        & \Pr(X\leq 4) = \rho.
    \end{align*} 
    Então operamos a desigualdade para \`\`fazer $Z_X$ aparecer''. \begin{align*}
        & \Pr\left(\frac{X-2}{5}\leq \frac{4-2}{5}\right) = \rho \tag{$\star 1/2$} \\
        & \Pr(Z_X\leq 2/5) = \Phi(2/5) = 0.65542 = \Pr(X\leq 4) \tag{$\star 2/2$}
    \end{align*}

```{r, message=FALSE, warning=FALSE}
pnorm(2/5)
pnorm(4, mean=2, sd=5)
```

```{r Q1_plot1, message=FALSE, warning=FALSE, , dev='png', echo=FALSE}
library(latex2exp)
library(scales)
mu=2
sigma=5
xcrit=4
z = seq(-3,3,length=1000)
par(mgp=c(2,1,0),mar=c(3, 3, 2, 1)+0.1,mfrow=c(2,1))

plt1 = plot(z, dnorm(z), t='l', lwd=2, main='Z~N(0,1)', ylab='')
colorAreaShade(from=-3, to=2/5, density = dnorm, dens=1, col='gray')
abline(v=0, lty=2)
legend('topleft', legend=c("Pr(Z<2/5)"),  
       fill = c("gray") 
)

plt2 = plot(z*sigma+mu, dnorm(z*sigma+mu,mean=mu,sd=sigma), t='l', lwd=2, main='X~N(2,5^2)', ylab='',xlab='x')
colorAreaShade(from=-3*sigma, to=xcrit, density = dnorm, mean=mu, sd=sigma, dens=1, col='orange')
abline(v=2, lty=2)
legend('topleft', legend=c("Pr(X<4)"),  
       fill = c("orange") 
)
axis(1,at=c(2),tick="2")
dev.off()
```


:::

  b. $\Pr(X\geq 4)$.
  
::: {.callout-caution collapse="true" title="Resposta"}
\begin{align*}
  \Pr(X\geq 4) = 1-\Pr(X\leq 4) = 1 - 0.65542 = 0.34458 \tag{$\star 1/1$}
\end{align*}

```{r}
1-pnorm(4, mean=2, sd=5)
```
:::
  c. $\Pr(-1\leq X \leq 4)$.
  
::: {.callout-caution collapse="true" title="Resposta"}
\begin{align*}
            \Pr(-1\leq X\leq 4) &= \Pr(X\leq 4) - \Pr(X\leq -1) \tag{$\star 1/2$}
        \end{align*}
        Já calculamos $\Pr(X\leq 4)$ no item (a). Falta $\Pr(X\leq -1)$. Normalizando vemos que é equivalente a calcular
        \begin{align*}
            \Pr\left(Z_X\leq \frac{-1-2}{5}\right) &= \Pr(Z_X\leq -0.6)
        \end{align*}
        Como a distribuição normal é simétrica e $Z_X$ tem média zero,
        \begin{align*}
            \Pr(Z_X\leq -0.6) &= \Pr(Z_X\geq 0.6) \\
            &=1-\Pr(Z_X\leq 0.6) = 1 - 0.72575 = 0.27425
        \end{align*}
        Então
        \begin{align*}
            \Pr(-1\leq X\leq 4) &= 0.65542 - 0.27426 = 0.38116 \tag{$\star 2/2$}
        \end{align*}
:::
  d. $\Pr(Y\geq 0)$.
  
  e. $\Pr(-1\leq Y\leq 4)$.
  
  f. $\Pr(Y\leq 3|X\geq4)$.
  
  g. $\Pr\left((Y\leq 3)\cap (X\geq4)\right)$.
  
  h. $\Pr\left((Y\leq 3)\cup (X\geq4)\right)$

### 2. Distribuição do quadrado de uma Normal Padrão

Um número $x$ é sorteado aleatoriamente de acordo com uma distribuição normal, com média 0 e variância 2. Então desenhamos um quadrado com lado igual a $|x|$.

  a. Qual a probabilidade de desenharmos um quadrado com área 2 ou inferior?
  
::: {.callout-caution collapse="true" title="Resposta"}
\par A área do quadrado é inferior a 2 se $|x|\leq\sqrt{2}$, ou seja, se $-\sqrt{2}\leq x \leq\sqrt{2}$. Queremos
        \begin{align*}
            \Pr(X^2\leq 2) = \Pr(-\sqrt{2}\leq X \leq\sqrt{2}) = \Pr(X\leq\sqrt{2})-\Pr(X\leq-\sqrt{2}) \tag{$\star 2/4$}
        \end{align*}
        Porque a distribuição normal é simétrica, $\Pr(X\geq\mu+\alpha)=\Pr(X\leq\mu-\alpha)$. $\mu=0$ no nosso caso.
        \begin{align*}
            \Pr(X^2\leq 2) = 2\Pr\left(X\leq\sqrt{2}\right)-1 \tag{$\star3/4$}
        \end{align*}
        \par Defina $Z=X/\sigma_x=X/\sqrt{2}$, tal que $X = Z\sqrt{2}$.
        \begin{align*}
            \Pr(X^2\leq 2) &= 2\Pr\left( Z\sqrt{2}\leq\sqrt{2} \right)-1\\
            &= 2\Pr(Z\leq 1) - 1\\
            &= 2(0.84134)-1 = 0.68268 \tag{$\star4/4$}
        \end{align*}
:::

  b. Qual o valor esperado da área do quadrado?
  
::: {.callout-caution collapse="true" title="Resposta"}
Queremos $E(X^2)$. Lembre que
        \begin{align*}
            Var(X) &= E(X^2) - E(X)^2\\
            E(X^2) &= Var(X)+E(X)^2\\
            E(X^2) &= \sigma^2 + \mu^2
        \end{align*}
        Mas sabemos que $\mu_X=0$, então $E(X^2)=\sigma^2_X=2$.
:::

### 3. Distribuição Bernoulli 

### 4. Distribuição Uniforme
Uma variávael aleatório $X$ tem distribuição Uniforme com parâmetros $a$ e $b$ se sua função densidade de probabilidade tiver a forma
\begin{align*}
  f(x;a,b) = \begin{cases} \frac{1}{b-a}, \quad \text{se } a\leq x\leq b \\
  0, \quad \text{caso contrário.}
  \end{cases}
\end{align*}

Se $X$ tiver distribuição uniforme com parâmetros $\alpha$ e $\beta$, mostre que

  a. $E(X)=\frac{\alpha+\beta}{2}$.
  
  b. $Var(X) = \frac{1}{3}\frac{\beta^3-\alpha^3}{\beta-\alpha} - \frac{1}{4}(\alpha+\beta)^2 = \frac{(\beta-\alpha)^2}{12}$.
  
  c. \begin{align*}
    F(x) = \begin{cases}
        0, &x<\alpha, \\
        \frac{x-\alpha}{\beta-\alpha}, &\alpha\leq x \leq \beta,\\
        1, &x>\beta.
    \end{cases} 
\end{align*}

### 5. Distribuição Exponencial

Dizemos que uma v.a. $T$ tem distribuição exponencial com parâmetro $\beta$ se sua f.d.p tiver a forma
    \begin{align*}
        f(t,\beta) \begin{cases}
            \frac{1}{\beta}\exp\left(-\frac{1}{\beta}t \right), \text{ se } t>0,\\
            0, \text{ caso contrário.}
        \end{cases}
    \end{align*}
    
Se $T$ tiver distribuição exponencial com parâmetro $\beta$, mostre que:

  a. $F(t;\beta)=1-e^{-x/\beta}$

  b. $E(T)=\beta$
  
  c. $Var(T)=\beta^2$

```{r, echo=FALSE}
par(mgp=c(2,1,0),mar=c(3, 3, 2, 1)+0.1)
x = seq(from=0.01, to=15, length=1000)
beta.grid = c(1,3,5)
plot(x, dexp(x, rate=1/beta.grid[1]), t='l', lwd=2, col=1, ylab=TeX(r"($f_X(x)$)"), main=TeX(r"( X\sim \textbf{Exp.}(\beta) )") )
for (j in 2:length(beta.grid)){
  lines(x, dexp(x,rate=1/beta.grid[j]), col=j, lwd=2)
}
legend('topright', legend=c(TeX(r'( $\beta=1$ )'), TeX(r'( $\beta=3$ )'), TeX(r'( $\beta=5$ )')), col=c(1,2,3), lty=1, lwd=2, cex=0.8)
dev.off()
```
### 6. Distribuição Qui-quadrado

Uma distribuição qui-quadrado com parâmetro $m$ (seus graus de liberdade) é definida como a soma de $m$ variáveis aleatórias normais padrão elevadas ao quadrado. Ou seja, se $z_j\sim N(0,1)$, dizemos que $C\sim \chi^2(m)$ se
\begin{align*}
    C = z_1^2 + z_2^2 + \dots + z_m^2 = \sum^m_{j=1}z_j^2 \sim \chi^2(m)
\end{align*}

  a. Mostre que $E(C)=m$.
  
  b. Sabendo que se $z\sim N(0,1)$, $E(z^4)=3$, mostre que $Var(C)=2m$.
  
  c. Qual forma uma v.a. qui-quadrado deve adotar conforme $m$ cresce? (Dica: use o Teorema do Limite Central.)

